【裁判字號】    97,訴,75
【裁判日期】    970307
【裁判案由】    確認抵押權不存在等
【裁判全文】
臺灣雲林地方法院民事判決                97年度訴字第75號
原      告  甲○○
訴訟代理人  吳聰億  律師
被      告  合作金庫商業銀行股份有限公司北港分公司
法定代理人  乙○○
上列當事人間請求確認抵押權不存在等事件，本院判決如下：
    主      文
原告之訴駁回。
訴訟費用由原告負擔。
    事實及理由
一、原告主張：其與訴外人呂山野、呂金榜前將共有座落雲林縣
    口湖鄉○○段616 、616 －12、621 －6 、629 地號等筆土
    地設定抵押權（下稱系爭抵押權）予被告以為借款之擔保，
    後該筆貸款均已全數清償，被告亦已核發同意塗銷抵押權證
    明文件予訴外人呂山野，然其與呂山野因祖產糾葛，感情不
    睦，呂山野拒不交出上揭證明文件辦理系爭抵押權塗銷登記
    ，故其又向被告申請補發上揭證明文件，惟被告百般刁難，
    僅發給部分塗銷抵押權同意書，其仍無法辦理塗銷全部抵押
    權登記。現渠等為辦理上揭各筆土地分割事宜，若未將系爭
    抵押權塗銷，則將來其他共有人分割所得之土地，勢必殘留
    系爭抵押權，影響其他共有人權益，為此爰提起本訴。聲明
    ：(一)確認被告於民國75年5 月6 日在原告及呂山野、呂金榜
    所有座落雲林縣口湖鄉○○段616 、616 －12、621 －6 、
    629 地號等筆土地上所設定本金最高限額新台幣900, 000元
    抵押權不存在。(二)被告應將上揭土地所有權各為270 分之33
    、270 分之33、全部、全部，以雲林縣北港地政事務所登記
    字號北地口字第001577號所設定之抵押權登記予以塗銷。
二、按分公司為受本公司管轄之分支機構，並無獨立之財產，為
    謀訴訟上便利，現行判例雖從寬認定分公司就其業務範圍內
    之事項涉訟時，有當事人能力（參見：最高法院40年度台上
    字第39號、40年台上字第105 號等判例）。惟所謂「就其業
    務範圍內之事項」，應依訴訟標的之法律關係觀察，苟該訴
    訟標的之法律關係，非以分公司為其權利義務之「主體」，
    尚不得以其係總公司之執行機構，遽指該爭訟之法律關係事
    項，自屬其業務之範圍。次按確認法律關係成立或不成立之
    訴，非原告有即受確認判決之法律上利益者，不得提起之，
    民事訴訟法第247 條定有明文。所謂即受確認判決之法律上
    利益，須因法律關係之存否不明確，致原告在私法上之地位
    有受侵害之危險，而此項危險得以對於被告之確認判決除去
    之者，始為存在。又按原告之訴，依其所訴之事實，在法律
    上顯無理由者，法院得不經言詞辯論，逕以判決駁回之，同
    第249 條第2 項亦定有明文。
三、本案系爭抵押權主體係合作金庫商業銀行股份有限公司（下
    稱合作金庫）乙節，有原告提出之上揭地號土地登記第二類
    謄本4 份可稽，原告縱認系爭抵押權存在於上揭各筆土地上
    ，對其將來分得土地之權利有危險性存在，亦應對合作金庫
    起訴其危險始得除去。揆諸上揭說明，本件情形被告僅係合
    作金庫之執行機關，並非自任為抵押權契約之主體，訟爭之
    法律關係事項，亦不能認屬其業務範圍，則原告對被告提起
    本件消極確認之訴及給付之訴，效力並不及於合作金庫，亦
    不能以本件訴訟除去原告之危險，自難認有即受確認判決之
    法律上利益。從而，本件原告之訴既顯無理由，爰不經言詞
    辯論，逕以判決駁回之。
四、據上論結，本件原告之訴為無理由，依民事訴訟法第249 條
    第2 項、第78條，判決如主文。
中    華    民    國    97    年    3     月    7     日
                  民事第一庭    法  官  蔣得忠
以上正本係照原本作成
如對本判決上訴，須於判決送達後廿日內向本院提出上訴狀
中    華    民    國    97    年    3     月    7     日
                                書記官  賴成育


司法院資訊處製作；財團法人民間司法改革基金會備份。
